---
title: "Exploración DuckDB — Corporación Favorita"
author: "Christian Flores Lozano"
date: "`r Sys.Date()`"
output: html_document
---

```{r setup, include=FALSE}
knitr::opts_chunk$set(echo = TRUE, message = FALSE, warning = FALSE)
```

## Conexión a la base de datos

```{r conexion}
library(duckdb)
library(DBI)
library(dplyr)

DB_PATH <- "D:/Proyectos para Portafolio/Causal Demand Intelligence System/data/raw/favorita.duckdb"

# Close any pre-existing connection to release the file lock
if (exists("con") && inherits(con, "duckdb_connection")) {
  try(DBI::dbDisconnect(con, shutdown = TRUE), silent = TRUE)
}

con <- dbConnect(duckdb(), DB_PATH, read_only = TRUE)

cat("Conectado a:", DB_PATH, "\n")
cat("Tablas disponibles:", paste(dbListTables(con), collapse = ", "), "\n")
```

---

## ¿Qué tablas hay y cuántas filas tiene cada una?

```{r conteo_tablas}
dbGetQuery(con, "
  SELECT 'sales'            AS tabla, COUNT(*) AS filas FROM sales
  UNION ALL
  SELECT 'stores',                    COUNT(*)          FROM stores
  UNION ALL
  SELECT 'items',                     COUNT(*)          FROM items
  UNION ALL
  SELECT 'transactions',              COUNT(*)          FROM transactions
  UNION ALL
  SELECT 'holidays_events',           COUNT(*)          FROM holidays_events
  UNION ALL
  SELECT 'oil',                       COUNT(*)          FROM oil
  ORDER BY filas DESC
")
```

---

## Tabla: SALES (ventas)

Las 125 millones de filas de ventas diarias. Mostramos 10 para entender la estructura.

```{r sales_estructura}
dbGetQuery(con, "SELECT * FROM sales LIMIT 10")
```

```{r sales_resumen}
dbGetQuery(con, "
  SELECT
    MIN(date)          AS fecha_inicio,
    MAX(date)          AS fecha_fin,
    COUNT(DISTINCT store_nbr)  AS tiendas,
    COUNT(DISTINCT item_nbr)   AS productos,
    ROUND(AVG(unit_sales), 2)  AS venta_promedio,
    ROUND(MIN(unit_sales), 2)  AS venta_minima,
    ROUND(MAX(unit_sales), 2)  AS venta_maxima,
    SUM(CASE WHEN onpromotion = 'True' THEN 1 ELSE 0 END) AS en_promocion,
    SUM(CASE WHEN onpromotion IS NULL  THEN 1 ELSE 0 END) AS sin_dato_promo
  FROM sales
")
```

---

## Tabla: STORES (tiendas)

```{r stores}
dbGetQuery(con, "SELECT * FROM stores ORDER BY store_nbr")
```

¿Cuántas tiendas por ciudad?

```{r tiendas_ciudad}
dbGetQuery(con, "
  SELECT city, state, COUNT(*) AS tiendas
  FROM stores
  GROUP BY city, state
  ORDER BY tiendas DESC
")
```

---

## Tabla: ITEMS (productos)

```{r items_head}
dbGetQuery(con, "SELECT * FROM items LIMIT 10")
```

¿Cuántos productos por familia?

```{r items_familias}
dbGetQuery(con, "
  SELECT family, COUNT(*) AS productos,
         SUM(perishable) AS perecederos
  FROM items
  GROUP BY family
  ORDER BY productos DESC
")
```

---

## Tabla: TRANSACTIONS (transacciones por tienda)

```{r transactions}
dbGetQuery(con, "SELECT * FROM transactions LIMIT 10")
```

¿Cuál es la tienda con más transacciones promedio?

```{r top_tiendas}
dbGetQuery(con, "
  SELECT store_nbr,
         ROUND(AVG(transactions), 0) AS transacciones_promedio,
         MAX(transactions)            AS maximo_dia
  FROM transactions
  GROUP BY store_nbr
  ORDER BY transacciones_promedio DESC
  LIMIT 10
")
```

---

## Tabla: HOLIDAYS_EVENTS (feriados y eventos)

```{r holidays}
dbGetQuery(con, "SELECT * FROM holidays_events LIMIT 15")
```

¿Cuántos feriados por tipo?

```{r holidays_tipo}
dbGetQuery(con, "
  SELECT type, locale, COUNT(*) AS cantidad
  FROM holidays_events
  GROUP BY type, locale
  ORDER BY cantidad DESC
")
```

---

## Tabla: OIL (precio del petróleo)

```{r oil}
dbGetQuery(con, "SELECT * FROM oil ORDER BY date LIMIT 10")
```

Rango y estadísticas del precio:

```{r oil_stats}
dbGetQuery(con, "
  SELECT
    MIN(date)              AS fecha_inicio,
    MAX(date)              AS fecha_fin,
    ROUND(MIN(dcoilwtico), 2)  AS precio_minimo,
    ROUND(MAX(dcoilwtico), 2)  AS precio_maximo,
    ROUND(AVG(dcoilwtico), 2)  AS precio_promedio,
    COUNT(*) FILTER (WHERE dcoilwtico IS NULL) AS dias_sin_precio
  FROM oil
")
```

---

## Cerrar conexión

```{r cerrar}
dbDisconnect(con, shutdown = TRUE)
cat("Conexión cerrada.\n")
```
