---
title: "Semana 2 — EDA Parte 1: Estructura, Faltantes y Patrones"
subtitle: "Corporación Favorita · Causal Demand Intelligence System"
author: "Christian Flores Lozano"
date: "`r Sys.Date()`"
output:
  html_document:
    toc: true
    toc_float: true
    theme: flatly
    highlight: tango
    df_print: paged
---

```{r setup, include=FALSE}
knitr::opts_chunk$set(echo = TRUE, message = FALSE, warning = FALSE, fig.width = 10, fig.height = 5)
```

```{r librerias}
library(duckdb)
library(DBI)
library(dplyr)
library(readr)
library(ggplot2)
library(scales)
library(tidyr)
library(lubridate)
```

```{r conexion}
DB_PATH <- "D:/Proyectos para Portafolio/Causal Demand Intelligence System/data/raw/favorita.duckdb"

if (exists("con") && inherits(con, "duckdb_connection")) {
  try(DBI::dbDisconnect(con, shutdown = TRUE), silent = TRUE)
}

con <- dbConnect(duckdb(), DB_PATH, read_only = TRUE)
cat("Conectado. Tablas:", paste(dbListTables(con), collapse = ", "), "\n")
```

---

# 1. Distribución de ventas por tienda, familia y fecha

## 1.1 Ventas totales por tienda

```{r ventas_tienda}
ventas_tienda <- dbGetQuery(con, "
  SELECT
    s.store_nbr,
    st.city,
    st.state,
    st.type,
    st.cluster,
    ROUND(SUM(s.unit_sales), 0)   AS ventas_totales,
    ROUND(AVG(s.unit_sales), 2)   AS venta_promedio_dia
  FROM sales s
  JOIN stores st USING (store_nbr)
  WHERE s.unit_sales > 0
  GROUP BY s.store_nbr, st.city, st.state, st.type, st.cluster
  ORDER BY ventas_totales DESC
")

ventas_tienda
```

```{r plot_ventas_tienda}
ventas_tienda |>
  mutate(store_nbr = factor(store_nbr),
         store_label = paste0("T", store_nbr)) |>
  ggplot(aes(x = ventas_totales,
             y = reorder(store_label, ventas_totales),
             fill = type)) +
  geom_col() +
  scale_x_continuous(labels = label_comma()) +
  labs(
    title = "Ventas totales por tienda (2013–2017)",
    x = "Unidades vendidas (total período)",
    y = "Tienda",
    fill = "Tipo"
  ) +
  theme_minimal()
```

## 1.2 Ventas totales por familia de producto

```{r ventas_familia}
ventas_familia <- dbGetQuery(con, "
  SELECT
    i.family,
    ROUND(SUM(s.unit_sales), 0)  AS ventas_totales,
    ROUND(AVG(s.unit_sales), 4)  AS venta_promedio,
    COUNT(DISTINCT s.store_nbr)  AS tiendas_activas
  FROM sales s
  JOIN items i USING (item_nbr)
  WHERE s.unit_sales > 0
  GROUP BY i.family
  ORDER BY ventas_totales DESC
")

ventas_familia
```

```{r plot_ventas_familia}
ggplot(ventas_familia,
       aes(x = ventas_totales,
           y = reorder(family, ventas_totales))) +
  geom_col() +
  scale_x_continuous(labels = label_comma()) +
  labs(
    title = "Ventas totales por familia de producto",
    x = "Unidades vendidas (total período)",
    y = NULL
  ) +
  theme_minimal()
```

## 1.3 Ventas mensuales agregadas

```{r ventas_mensuales}
ventas_mes <- dbGetQuery(con, "
  SELECT
    DATE_TRUNC('month', date) AS mes,
    ROUND(SUM(unit_sales), 0) AS ventas_totales,
    COUNT(DISTINCT store_nbr) AS tiendas
  FROM sales
  WHERE unit_sales > 0
  GROUP BY DATE_TRUNC('month', date)
  ORDER BY mes
")

ventas_mes$mes <- as.Date(ventas_mes$mes)
```

```{r plot_ventas_mes}
ggplot(ventas_mes, aes(x = mes, y = ventas_totales)) +
  geom_line() +
  geom_smooth(method = "loess", se = FALSE, color = "steelblue", linewidth = 0.8) +
  scale_x_date(date_breaks = "6 months", date_labels = "%b %Y") +
  scale_y_continuous(labels = label_comma()) +
  labs(
    title = "Tendencia de ventas mensuales agregadas",
    x = NULL,
    y = "Unidades vendidas"
  ) +
  theme_minimal()
```

---

# 2. Análisis de valores faltantes

## 2.1 Faltantes en `sales`

```{r faltantes_sales}
faltantes_sales <- dbGetQuery(con, "
  SELECT
    COUNT(*)                                      AS total_filas,
    COUNT(*) FILTER (WHERE date IS NULL)          AS date_na,
    COUNT(*) FILTER (WHERE store_nbr IS NULL)     AS store_na,
    COUNT(*) FILTER (WHERE item_nbr IS NULL)      AS item_na,
    COUNT(*) FILTER (WHERE unit_sales IS NULL)    AS sales_na,
    COUNT(*) FILTER (WHERE onpromotion IS NULL)   AS promo_na,
    COUNT(*) FILTER (WHERE unit_sales < 0)        AS ventas_negativas
  FROM sales
")

faltantes_sales |>
  tidyr::pivot_longer(everything(), names_to = "campo", values_to = "n") |>
  mutate(
    pct = round(n / faltantes_sales$total_filas * 100, 2)
  )
```

> **Nota:** `onpromotion` tiene **~21.6 M valores nulos** (~17% de los registros).
> Esto no es aleatoriamente distribuido — cubre la mayor parte del período previo a 2015,
> cuando el campo aún no era capturado por el sistema.

### Distribución temporal de NAs en `onpromotion`

```{r promo_na_temporal}
promo_na_mes <- dbGetQuery(con, "
  SELECT
    DATE_TRUNC('month', date) AS mes,
    COUNT(*) FILTER (WHERE onpromotion IS NULL) AS promo_na,
    COUNT(*)                                    AS total
  FROM sales
  GROUP BY DATE_TRUNC('month', date)
  ORDER BY mes
")

promo_na_mes$mes <- as.Date(promo_na_mes$mes)
promo_na_mes$pct_na <- promo_na_mes$promo_na / promo_na_mes$total
```

```{r plot_promo_na}
ggplot(promo_na_mes, aes(x = mes, y = pct_na)) +
  geom_col(fill = "tomato") +
  scale_x_date(date_breaks = "6 months", date_labels = "%b %Y") +
  scale_y_continuous(labels = label_percent()) +
  labs(
    title = "% de registros con onpromotion = NA por mes",
    subtitle = "Los NAs se concentran antes de mediados de 2014",
    x = NULL, y = "% NA"
  ) +
  theme_minimal()
```

## 2.2 Faltantes en `oil` (precio del petróleo)

```{r faltantes_oil}
faltantes_oil <- dbGetQuery(con, "
  SELECT
    COUNT(*)                                         AS total_dias,
    COUNT(*) FILTER (WHERE dcoilwtico IS NULL)       AS precio_na,
    ROUND(
      100.0 * COUNT(*) FILTER (WHERE dcoilwtico IS NULL) / COUNT(*),
      1
    ) AS pct_na
  FROM oil
")

faltantes_oil
```

```{r oil_na_dias_semana}
# ¿En qué días de la semana ocurren los NAs de petróleo?
oil_raw <- dbGetQuery(con, "SELECT date, dcoilwtico FROM oil ORDER BY date")
oil_raw$date   <- as.Date(oil_raw$date)
oil_raw$weekday <- wday(oil_raw$date, label = TRUE, abbr = FALSE, week_start = 1)
oil_raw$es_na   <- is.na(oil_raw$dcoilwtico)

oil_raw |>
  count(weekday, es_na) |>
  filter(es_na) |>
  arrange(desc(n))
```

> Los 43 NAs en `oil` corresponden casi en su totalidad a **fines de semana y feriados**,
> cuando los mercados financieros no operan. Se imputarán con LOCF (last observation carried forward)
> en la etapa de procesamiento.

## 2.3 Faltantes en otras tablas

```{r faltantes_otras}
dbGetQuery(con, "
  SELECT
    'stores'         AS tabla,
    COUNT(*)         AS filas,
    0                AS na_estimado
  FROM stores
  UNION ALL
  SELECT 'items', COUNT(*), SUM(CASE WHEN class IS NULL THEN 1 ELSE 0 END) FROM items
  UNION ALL
  SELECT 'transactions', COUNT(*), SUM(CASE WHEN transactions IS NULL THEN 1 ELSE 0 END) FROM transactions
  UNION ALL
  SELECT 'holidays_events', COUNT(*), SUM(CASE WHEN description IS NULL THEN 1 ELSE 0 END) FROM holidays_events
")
```

---

# 3. Patrones temporales

## 3.1 Patrón semanal (día de la semana)

```{r patron_semanal}
ventas_dow <- dbGetQuery(con, "
  SELECT
    DAYOFWEEK(date)            AS dow_num,
    DAYNAME(date)              AS dia_semana,
    ROUND(AVG(unit_sales), 4)  AS venta_promedio
  FROM sales
  WHERE unit_sales > 0
  GROUP BY dow_num, dia_semana
  ORDER BY dow_num
")

ventas_dow$dia_semana <- factor(
  ventas_dow$dia_semana,
  levels = c("Monday","Tuesday","Wednesday","Thursday","Friday","Saturday","Sunday")
)
```

```{r plot_semanal}
ggplot(ventas_dow, aes(x = dia_semana, y = venta_promedio)) +
  geom_col() +
  labs(
    title = "Venta promedio por día de la semana",
    x = NULL, y = "Unidades promedio por registro"
  ) +
  theme_minimal()
```

## 3.2 Patrón mensual (mes del año)

```{r patron_mensual}
ventas_month <- dbGetQuery(con, "
  SELECT
    MONTH(date)                  AS mes_num,
    MONTHNAME(date)              AS mes_nombre,
    ROUND(SUM(unit_sales), 0)    AS ventas_totales,
    ROUND(AVG(unit_sales), 4)    AS venta_promedio
  FROM sales
  WHERE unit_sales > 0
  GROUP BY mes_num, mes_nombre
  ORDER BY mes_num
")

ventas_month$mes_nombre <- factor(
  ventas_month$mes_nombre,
  levels = month.name
)
```

```{r plot_mensual}
ggplot(ventas_month, aes(x = mes_nombre, y = ventas_totales, group = 1)) +
  geom_line() +
  geom_point(size = 2) +
  scale_y_continuous(labels = label_comma()) +
  labs(
    title = "Ventas totales por mes del año (agregado 2013–2017)",
    x = NULL, y = "Unidades vendidas"
  ) +
  theme_minimal() +
  theme(axis.text.x = element_text(angle = 45, hjust = 1))
```

## 3.3 Serie temporal diaria por año

```{r serie_diaria_anual}
ventas_diaria <- dbGetQuery(con, "
  SELECT
    date,
    YEAR(date)                   AS anio,
    ROUND(SUM(unit_sales), 0)    AS ventas_dia
  FROM sales
  WHERE unit_sales > 0
  GROUP BY date, YEAR(date)
  ORDER BY date
")

ventas_diaria$date <- as.Date(ventas_diaria$date)
ventas_diaria$anio <- factor(ventas_diaria$anio)

# Día del año para superponer años
ventas_diaria$yday <- yday(ventas_diaria$date)
```

```{r plot_serie_anual}
ggplot(ventas_diaria, aes(x = yday, y = ventas_dia, color = anio)) +
  geom_line(alpha = 0.8, linewidth = 0.5) +
  scale_y_continuous(labels = label_comma()) +
  scale_x_continuous(
    breaks = yday(as.Date(paste0("2016-", 1:12, "-01"))),
    labels = month.abb
  ) +
  labs(
    title = "Ventas diarias superpuestas por año",
    x = NULL, y = "Unidades vendidas", color = "Año"
  ) +
  theme_minimal()
```

---

# 4. Análisis de promociones

## 4.1 Frecuencia de promociones en el período completo

```{r promo_resumen}
promo_resumen <- dbGetQuery(con, "
  SELECT
    onpromotion,
    COUNT(*)                                   AS registros,
    ROUND(100.0 * COUNT(*) / SUM(COUNT(*)) OVER (), 2) AS pct
  FROM sales
  GROUP BY onpromotion
  ORDER BY registros DESC
")

promo_resumen
```

## 4.2 Tasa de promoción por familia (solo registros con dato)

```{r promo_familia}
promo_familia <- dbGetQuery(con, "
  SELECT
    i.family,
    COUNT(*) FILTER (WHERE s.onpromotion = 'True')   AS en_promo,
    COUNT(*) FILTER (WHERE s.onpromotion IS NOT NULL) AS con_dato,
    ROUND(
      100.0 *
      COUNT(*) FILTER (WHERE s.onpromotion = 'True') /
      NULLIF(COUNT(*) FILTER (WHERE s.onpromotion IS NOT NULL), 0),
    1) AS pct_en_promo
  FROM sales s
  JOIN items i USING (item_nbr)
  GROUP BY i.family
  ORDER BY pct_en_promo DESC
")

promo_familia
```

```{r plot_promo_familia}
ggplot(promo_familia, aes(x = pct_en_promo,
                          y = reorder(family, pct_en_promo))) +
  geom_col() +
  scale_x_continuous(labels = label_number(suffix = "%")) +
  labs(
    title = "% de registros en promoción por familia",
    subtitle = "Calculado sobre registros con dato (excluye NAs de onpromotion)",
    x = "% en promoción", y = NULL
  ) +
  theme_minimal()
```

## 4.3 Efecto de la promoción sobre las ventas

```{r efecto_promo}
efecto_promo <- dbGetQuery(con, "
  SELECT
    i.family,
    ROUND(AVG(s.unit_sales) FILTER (WHERE s.onpromotion = 'True'),  4) AS venta_promo,
    ROUND(AVG(s.unit_sales) FILTER (WHERE s.onpromotion = 'False'), 4) AS venta_no_promo
  FROM sales s
  JOIN items i USING (item_nbr)
  WHERE s.unit_sales > 0
    AND s.onpromotion IS NOT NULL
  GROUP BY i.family
  ORDER BY family
") |>
  mutate(
    lift = round((venta_promo - venta_no_promo) / venta_no_promo * 100, 1)
  )

efecto_promo
```

```{r plot_lift_promo}
ggplot(efecto_promo, aes(x = lift, y = reorder(family, lift))) +
  geom_col(aes(fill = lift > 0)) +
  scale_fill_manual(values = c("TRUE" = "steelblue", "FALSE" = "tomato"),
                    guide = "none") +
  scale_x_continuous(labels = label_number(suffix = "%")) +
  labs(
    title = "Lift de ventas promedio en promoción vs. sin promoción por familia",
    x = "Lift (%)", y = NULL
  ) +
  theme_minimal()
```

---

# 5. Datos macroeconómicos

## 5.1 Precio del petróleo (WTI)

```{r oil_trend}
oil_clean <- oil_raw |>
  # Imputación LOCF para fines de semana y feriados
  tidyr::fill(dcoilwtico, .direction = "down")
```

```{r plot_oil}
ggplot(oil_clean, aes(x = date, y = dcoilwtico)) +
  geom_line(color = "darkorange") +
  scale_x_date(date_breaks = "6 months", date_labels = "%b %Y") +
  labs(
    title = "Precio del petróleo WTI (2013–2017)",
    subtitle = "NAs de fin de semana imputados con LOCF",
    x = NULL, y = "USD / barril"
  ) +
  theme_minimal()
```

## 5.2 IPC y tipo de cambio (datos BCRP)

```{r bcrp_load}
BCRP_PATH <- "D:/Proyectos para Portafolio/Causal Demand Intelligence System/data/external/bcrp_macro_mensual.csv"

df_bcrp <- readr::read_csv(BCRP_PATH, show_col_types = FALSE) |>
  mutate(fecha = as.Date(fecha))

macro <- df_bcrp |>
  filter(fecha >= as.Date("2013-01-01"), fecha <= as.Date("2017-08-31"))
```

```{r plot_ipc}
ggplot(macro, aes(x = fecha, y = ipc_var_pct)) +
  geom_line() +
  geom_hline(yintercept = 0, linetype = "dashed", color = "gray50") +
  scale_x_date(date_breaks = "6 months", date_labels = "%b %Y") +
  labs(
    title = "Variación mensual del IPC (Perú, BCRP)",
    x = NULL, y = "Variación % mensual"
  ) +
  theme_minimal()
```

```{r plot_tc}
ggplot(macro, aes(x = fecha, y = tipo_cambio_venta_usd)) +
  geom_line(color = "steelblue") +
  scale_x_date(date_breaks = "6 months", date_labels = "%b %Y") +
  labs(
    title = "Tipo de cambio USD/PEN (Perú, BCRP)",
    x = NULL, y = "Soles por dólar"
  ) +
  theme_minimal()
```

## 5.3 Alineación temporal: petróleo vs. IPC vs. tipo de cambio

```{r macro_alineado}
# Agregar precio petróleo a nivel mensual para comparar con BCRP (mensual)
oil_mensual <- oil_clean |>
  mutate(mes = floor_date(date, "month")) |>
  group_by(mes) |>
  summarise(precio_petroleo = mean(dcoilwtico, na.rm = TRUE))

macro_join <- macro |>
  left_join(oil_mensual, by = c("fecha" = "mes"))

# Escalar para graficar en un solo panel
macro_long <- macro_join |>
  select(fecha, ipc_var_pct, tipo_cambio_venta_usd, precio_petroleo) |>
  tidyr::pivot_longer(-fecha, names_to = "serie", values_to = "valor") |>
  mutate(serie = recode(serie,
    ipc_var_pct            = "IPC var. % mensual",
    tipo_cambio_venta_usd  = "Tipo de cambio (USD/PEN)",
    precio_petroleo        = "Petróleo WTI (USD/bbl)"
  ))
```

```{r plot_macro_alineado}
ggplot(macro_long, aes(x = fecha, y = valor, color = serie)) +
  geom_line() +
  facet_wrap(~ serie, scales = "free_y", ncol = 1) +
  scale_x_date(date_breaks = "6 months", date_labels = "%b %Y") +
  labs(
    title = "Series macroeconómicas alineadas (2013–2017)",
    x = NULL, y = NULL, color = NULL
  ) +
  theme_minimal() +
  theme(legend.position = "none")
```

---

# 6. Tres hallazgos sorprendentes

1. **`onpromotion` está ausente en ~17% de los registros y no al azar.** Los NAs se concentran
   casi exclusivamente antes de mediados de 2014, lo que sugiere que el sistema de registro de
   promociones se implementó progresivamente. Tratar estos NAs como "sin promoción" sesgaría
   cualquier modelo.

2. **Las ventas negativas existen.** La columna `unit_sales` acepta valores negativos, que
   representan devoluciones. Una estrategia de demanda que las ignore subestimará las ventas netas
   reales en ciertos SKUs.

3. **El precio del petróleo cayó a la mitad entre 2014 y 2016** (de ~$100 a ~$45/bbl), período
   que coincide con una depreciación del sol peruano y una aceleración puntual del IPC. Esto
   sugiere que la variable petróleo puede tener poder explicativo causal no trivial en el modelo.

---

```{r cerrar}
DBI::dbDisconnect(con, shutdown = TRUE)
cat("Conexión cerrada.\n")
```
